【裁判字號】    99,交抗,1869
【裁判日期】    990930
【裁判案由】    違反道路交通管理處罰條例
【裁判全文】
臺灣高等法院交通事件裁定            99年度交抗字第1869號
抗告人  即
原處分機關  交通部公路總局新竹區監理所中壢監理站
代  表  人  胡其懋
受處分  人  甲○○
上列抗告人因受處分人違反道路交通管理處罰條例案件，不服臺
灣桃園地方法院中華民國99年8月17日所為裁定（99年度交聲字
第1031號），提起抗告，本院裁定如下：
    主  文
原裁定撤銷，發回臺灣桃園地方法院。
    理  由
一、原處分意旨略以：受處分人甲○○於民國99年7月7日中午12
    時05分許，駕駛車牌號碼008-MU號營業小客車上路，行經桃
    園縣楊梅鎮○○○路與環東路口附近時，經桃園縣政府警察
    局楊梅分局員警進行呼氣酒精濃度測試，當場測得其呼氣酒
    精濃度達每公升0.37毫克，已逾規定不得駕駛車輛之濃度標
    準，乃依法掣單舉發違規，爰依道路交通管理處罰條例第35
    條第1項第1款之規定，處罰緩新台幣（下同）19,500元，吊
    扣受處分人駕駛執照12個月及施以道路交通安全講習之處分
    。
二、原裁定意旨略：
  (一)本件受處分人甲○○領有職業聯結車駕照，於99年7月7日中
    午12時05分許，受處分人駕駛車牌號碼008-MU號營業小客車
    上路，行經桃園縣楊梅鎮○○○路與環東路口附近時，經桃
    園縣政府警察局楊梅分局員警進行呼氣酒精濃度測試，當場
    測得其呼氣酒精濃度達每公升0.37毫克，因而查悉受處分人
    有「飲酒後15分鐘，經警方酒精檢驗測試，其酒測值達0.
    37mg/l」之事實，以桃警局交字第DB0000000號通知單為當
    場掣單舉發，嗣經移送原處分機關即交通部公路總局新竹區
    監理所中壢監理站處理，於99年7月8日依道路交通管理處罰
    條例第35條第1項第1款及違反道路交通管理事件統一裁罰基
    準及處理細則規定，以壢監裁字第裁53-DB0000000號違反道
    路交通管理事件裁決書，認定受處分人「汽車駕駛人酒精濃
    度超過規定標準（0.25-0.4）」而裁處異議人罰鍰19,5 00
    元、吊扣異議人之駕駛執照12個月，並施以道路交通安全講
    習之處分，此業據交通部公路總局新竹區監理所中壢監理站
    99年8月5日竹監壢字第0990021061號函覆說明甚詳，且為受
    處分人所不爭執，是受處分人有駕駛汽車經測試檢定酒精濃
    度超過規定標準之違規事實，洵堪認定。
  (二)其次，原處分機關依道路交通管理處罰條例第35條第1項第1
    款規定，吊扣異議人駕駛執照12個月，固非無見。惟查：1.
    按道路交通管理處罰條例第35條第1項僅規定「吊扣其駕駛
    執照一年」，並未明定其駕駛執照之種類，則有關吊扣、吊
    銷駕駛執照處分效力與執行方式之法令依據，當係依據同條
    例第68條規定。該條文業於94年12月14日修正公布，並自95
    年3月1日施行，修正前原規定：「汽車駕駛人，因違反本條
    例及道路交通安全規則之規定，受吊扣或吊銷駕駛執照處分
    時，吊扣或吊銷其持有各級車類之駕駛執照」，修正後則規
    定「汽車駕駛人，因違反本條例及道路交通安全規則之規定
    ，受吊銷駕駛執照處分時，吊銷其持有各級車類之駕駛執照
    。」，其立法意旨在於違規行為對道路交通秩序之維持及道
    路交通安全已生較大之影響，故規定吊扣或吊銷其持有各級
    車類之駕駛執照，以限制其繼續駕車行駛道路之權利，係屬
    駕駛行為之限制，並不因所持駕駛執照種類不同而有所差異
    。惟因考量原條文將違法或違規駕駛人所持有各級車類之駕
    駛執照一併吊銷或吊扣，失之過酷，對於人民工作與生活影
    響過鉅，有違比例原則，經與交通部協商後，乃將其中「受
    吊扣處分者，吊扣其持有各級車類之駕駛執照」部分之規定
    刪除。是駕駛人違反道路交通管理處罰條例第35條第1項第1
    款之規定而受吊扣駕駛執照處分時，依修正後同法第68條規
    定並參照其修正意旨，應僅得吊扣違規或違法當時駕駛車類
    之駕駛執照，否則將造成同一違規或違法行為，因受處分人
    持有駕駛執照種類之不同，而異其處分之結果。況酒醉駕車
    行為係製造法所不容許之風險，以風險製造之立場觀之，並
    不因駕駛車輛種類之不同，而有所差別，但從風險實現之觀
    點而言，酒醉駕駛車類之不同，其對於交通安全衍生之實害
    結果也有所差異，如駕駛人駕駛低一級之車類違反本條例之
    規定時，不論其所造成之實害結果，而一律吊扣駕駛人所持
    有之各類駕照，亦有違相同事件相同處理，不同事件不同處
    理之平等原則（臺灣高等法院暨所屬法院97年法律座談會刑
    事類提案第40號討論暨審查意見參照）。是依上開說明，行
    為人有道路交通管理處罰條例第35條第1項第1款所規定之違
    規行為，須吊扣駕駛執照時，應僅能吊扣行為人違法或違規
    當時駕駛車輛所憑之駕駛執照，不得再吊扣行為人所持有，
    與駕駛違規車輛無關之其他各級車類駕駛執照，合先敘明。
    2.查本件異議人係持職業聯結車駕照駕駛營業小客車，而有
    吐氣酒精濃度超過規定標準之違規行為，其違規事證明確，
    已如上述，則揆諸前開之規定及說明，異議人依法所受之處
    分為限制其駕駛營業小客車之權利，應吊扣其小型車職業駕
    駛執照。惟依一人一照原則，異議人並無小型車職業駕駛執
    照之實體物可供吊扣，自不得對異議人裁罰執行吊扣其所持
    有與駕駛違規車輛無關之職業聯結車駕駛執照。從而，原處
    分機關逕為吊扣異議人之職業聯結車駕駛執照12個月之處分
    ，顯已逾越道路交通管理處罰條例第68條之規範意涵，亦與
    該條修法意旨相悖，而欠缺作成該項處分之依據，且此舉顯
    然將剝奪異議人駕駛職業聯結車之權利，對其權益造成極大
    損害，係屬重大明顯之瑕疵，是認異議人就此所為之異議為
    有理由。至原處分未審酌及此，逕行吊扣異議人之職業聯結
    車駕駛執照12個月，核與前揭規定及說明不合，則有未洽。
  (三)綜上，本件異議人確有於上開時地因違反酒後駕駛營業小客
    車，經警攔停測試其呼氣中酒精濃度超過規定標準之違規行
    為，然其依法應受之處分既僅係限制其駕駛營業小客車之權
    利，原處分機關未審究及此，遽即吊扣其所有其他車類之駕
    駛執照，容有未洽。異議意旨就此所指，非無理由。惟因聲
    明異議程序，屬司法救濟途徑之一，應由法院審查受處分人
    所涉之違規事實是否成立、原處分所適用之法條是否正確及
    裁罰是否適當等事項，法院就此負有司法審查之作用，對原
    處分失當時，即應自為處分（臺灣高等法院暨所屬法院98年
    度法律座談會刑事類提案第20、23號參照）。是本件異議人
    雖未就原處分所裁處關於罰鍰及道路交通安全講習部分聲明
    異議，然本案既係同一之交通違規行為，吊扣駕駛執照、罰
    鍰及應接受道路交通安全講習均無從區分，異議人縱對於前
    開罰鍰、道安講習部分未為不服，仍應認均為異議聲明之效
    力所及，本院自得併為審酌。從而，異議人提起本件聲明異
    議，為有理由，應由本院將原處分撤銷，並自為裁罰如主文
    第2項所示，以期適法。固非無見。
三、抗告意旨略以：
  (一)現行法規所定貨幣單位折算新臺幣條例笫2條：「現行法規
    所定金額之貨幣單位為圓、銀元或元者，以新壹幣元之3倍
    折算之。」，原裁定主文罰鍰處分變動為「處罰鍰壹萬玖仟
    伍佰元」惟此部份未具裁定理由，合先敘明。
  (二)道路交通管理處罰條例第35條第1項：「汽車駕駛人，駕
    駛汽車經測試檢定有（笫1款、酒精濃度超過規定標準。）
    者，處新臺幣15,000元以上6萬元以下罰鍰，並當場移置保
    管該汽車及吊扣其駕駛執照1年」、同條例第24條第1項第2
    款：「汽車駕駛人，有第35條第1項規定者，應接受道路交
    通安全講習。」、第67條第6項：「汽車駕駛人違反本條例
    規定，應受吊扣駕駛執照處分，於汽車駕駛人係無駕駛執照
    駕車者，在所現定最長吊扣期間內，不得考領駕駛執照。」
    。
  (三)道路交這安全現則第1條：「本現則依道路交道管理處罰
    條例第92條第1項現定訂定之。」，受處分人依此授權命令
    第61條，已領有大行車駕駛執照者，得駕駛小型車、輕型機
    器腳踏車為合法駕駛憑證。依處罰條例第35條第1項現定將
    其違規當時所持駕照資格，予以吊扣駕照1年，原裁定將有
    合法駕駛資格，有合法駕駛執照之駕駛人酒後駕車，不須吊
    扣駕照，得繼續駕駛酒後駕駛之自用小客車，對酒後駕車須
    吊扣駕照限制駕駛權利之其他駕駛人顯不公平，亦顯已違反
    道路交通管理處罰條例第35條規定。
  (四)參照臺灣桃園地方法院99年度交聲字第99號及第118號裁定
    理由：「是異議人現實上僅領有職業聯結車駕駛執照，並無
    普通小型車駕駛執照可供吊扣，惟異議人確有上開駕駛自用
    小客車經攔檢測試其酒精濃度超過法定標準之違規行為，則
    異議人依道路交通管理條例第35條第1項第1款規定應受之處
    分乃限制其駕駛自用小客車之權利，即吊扣普通小型車之駕
    駛執照，尚不能因異議人僅現實上持有職業聯結車之駕駛執
    照，即認此部分免罰。至道路交通主管機關對於汽車駕駛執
    照之管理，因採取一照原則，未發給駕駛人較低等級之駕駛
    執照，惟此乃屬駕駛執照管理所衍生之執行問題，應由道路
    交通主管機關本於職權利用電腦資料處理或在職業聯結車駕
    照註記等其他方式為妥適處理，尚難逕謂無法執行而不罰（
    臺灣高等法院98年法律座談會刑事類提案第20號研討結果參
    照）」，對於無照駕駛之人，酒後駕車尚須依道路交通管理
    處罰條例第67條笫6項受有1年內，不得考領駕照之限制；然
    本案受處分人領有合格駕照酒後駕車，不須吊扣駕照，亦不
    須受不得考領駕照之限制，得繼續駕駛違現當時車種（小型
    車），是否亦違反公平原則，狀請鈞院參照98年法律座談會
    刑事類提案第20號研討結果，准請撤銷原裁定等語。
四、本院經查：
  (一)現行法規所處行政罰鍰者，所定貨幣單位有「圓、銀元或元
    」，亦有「新台幣‧‧‧元」，兩者貨幣單位價值不同，且
    依「現行法規所定貨幣單位折算新台幣條例」第2條規定，
    應以「3倍」折算之，故宣示主文時，應即注意所處行政罰
    鍰之貨幣單位，本件原裁定主文第2項記載：「甲○○汽車
    駕駛人，駕駛汽車經測試檢定酒精濃度超過規定標準，應處
    罰鍰壹萬玖仟伍佰元，並接受道路交通安全講習。」，當易
    使人誤解為處罰19,500（銀）元，原裁定此部分，於法即有
    未合。
  (二)再按本件異議人現實上僅領有職業聯結車駕駛執照，並無普
    通小型車駕駛執照可供吊扣，惟異議人確有上開駕駛營業小
    客車經攔檢測試其酒精濃度超過法定標準之違規行為，則異
    議人依道路交通管理條例第35條第1項第1款規定應受之處分
    乃限制其駕駛營業小客車之權利，即吊扣普通小型車之駕駛
    執照，尚不能因異議人僅現實上持有職業聯結車之駕駛執照
    ，即認此部分免罰。至道路交通主管機關對於汽車駕駛執照
    之管理，因採取一照原則，未發給駕駛人較低等級之駕駛執
    照，惟此乃屬駕駛執照管理所衍生之執行問題，應由道路交
    通主管機關本於職權利用電腦資料處理或在職業聯結車駕照
    註記等其他方式為妥適處理，尚難逕謂無法執行而不罰（臺
    灣高等法院98年法律座談會刑事類提案第20號研討結果參照
    ）」，且對於無照駕駛之人，酒後駕車尚須依道路交通管理
    處罰條例第67條笫6項受有1年內，不得考領駕照之限制；然
    本案受處分人領有合格駕照酒後駕車，不須吊扣駕照，亦不
    須受不得考領駕照之限制，得繼續駕駛違現當時車種（小型
    車），顯有違反公平原則，是原裁定雖認為不應逕行吊扣異
    議人之職業聯結車駕駛執照12個月，然是否應吊扣異議人之
    小型車駕駛執照，則未為審酌，尚有未洽。
  (三)綜上，抗告人提起本件抗告，應認為有理由，自應由本院將
    原裁定撤銷，發回臺灣桃園地方法院，更為適法之裁定。
據上論結，應依道路交通案件處理辦法第26條，刑事訴訟法第41
3條前段，裁定如主文。
中    華    民    國    99    年   9   月    30       日
                  刑事第三庭審判長法  官  陳博志
                                  法  官  許文章
                                  法  官  陳德民
以上正本證明與原本無異。
不得再抗告。
                                  書記官  高麗雯
中    華    民    國    99    年    9     月    30    日

司法院資訊處製作；財團法人民間司法改革基金會備份。
